臺灣新竹地方法院民事判決　九十一年度訴字第一九號
　　原　　　告　甲○○
　　被　　　告　乙○○
右當事人間請求清償借款事件，本院判決如左：
    主    文
原告之訴及假執行之聲請均駁回。
訴訟費用由原告負擔。
    事    實
甲、原告方面：
一、聲明：
（一）被告應給付原告新台幣（下同）四百萬元，及自民國九十年十一月二十日起至
      清償日止，按年息百分之五計算之利息。
（二）願供擔保，請准宣告假執行。
二、陳述：
（一）被告乙○○自七十九年間起至八十二年十一月三十日止，連續向原告借款八次
      ，共計九百五十七萬元，原告分別於八十一年六月二十九日，由台新國際商
      業銀行新莊分行匯款一百萬元至被告設於第一商業銀行竹東分行、帳號：00
      000000000帳戶內；八十一年七月十六日，由台新國際商業銀行新
      莊分行匯款一百萬元至被告設於第一商業銀行竹東分行、帳號：000000
      00000帳戶內；八十一年七月七日，在原告位於台北市士林區住處內，
      交付現金八十五萬元予被告收受；八十一年八月五日，在原告位於台北市士
      林區住處內，交付現金一百二十萬元予被告收受；八十一年九月二十五日，
      在被告位於新竹縣竹東鎮住處內，交付現金二百萬元予被告收受；八十二年
      八月十七日，由台新國際商業銀行新莊分行匯款三十二萬元至被告配偶即訴外
      人曾月菊設於第一商業銀行竹東分行、帳號：00000000000帳戶內
      ；八十二年十一月三十日，由台北區中小企業銀行士東分行匯款二百二十萬
      元至被告配偶曾月菊設於第一商業銀行竹東分行、帳號：000000000
      00帳戶內；被告於七十九年間參選省議員時，原告交付現金一百萬元予被
      告。
（二）被告先後於八十一年十二月二十四日清償三百萬元；於八十二年五月二十五日
      清償二百五十二萬元，合計清償五百五十二萬元，尚積欠原告四百零五萬元，
      爰依消費借貸法律關係，訴請被告給付其中四百萬元，及自九十年十一月二十
      日起至清償日止，按年息百分之五計算之利息。
三、對被告抗辯之陳述：
（一）被告提出之「應付利息計算方式」清單確係原告所書寫，惟此與本件爭執之債
      權無關，此係兩造協商結果，兩造既無履行也沒有簽字。
（二）被告提出之「甲○○匯款日期明細」確係原告所書寫，惟已不復記憶書寫日期
      ，且原告係隨筆記下被告所述之意思，欲轉達予配偶曾黃秀玉知悉，此非兩造
      所協議內容。又被告提出之八十三年一月十六日協議書，原告不爭執其真正，
      惟該投資案之付款日期為：八十二年六月二十八日應支付第一期款、八十二年
      七月三十日應支付第二期款、八十二年八月三十日應支付第三期款、八十二年
      九月三十日應支付尾款，而原告所主張之、部分之匯款日期分別為八十二
      年八月十七日、八十二年十一月三十日，顯然與被告所指之投資案付款日期不
      符，顯見二者並無關連性。
四、證據：提出八十一年九月二十五日借據、八十一年六月二十九日匯款單、八十一
    年七月十六日匯款單、原告設於台新國際商業銀行新莊分行存摺節本、八十二年
    八月十七日匯款單、八十二年十一月三十日匯款單、新竹縣橫山鄉○○○段矺子
    小段二○四之一四地號土地登記簿謄本、八十二年六月二十八日不動產買賣契約
    書等件為證。
乙、被告方面：
一、聲明：如主文所示。如受不利之判決，願提供擔保請准宣告免為假執行。
二、陳述：
（一）緣原告、被告與訴外人即被告大哥黃金男共同投資購買坐落於新竹縣橫山鄉○
      ○○段矺子小段二九七、二九七之三地號土地，原約定分別出資四百萬元、二
      百萬元、二百萬元，由被告出面與地主交涉買賣事宜，被告簽約、交付定金二
      百萬元予地主後，因原告毀約拒不給付應出資之四百萬元，反而要求被告簽立
      原告所提出之八十一年九月二十五日借據，及為保障原告投資利益，同意日後
      返還原告本金五百萬元，再以中央銀行公告年息二倍計算之利息，被告恐遭地
      主沒收定金二百萬元，遂應允原告上開不合理條件，始取得原告主張之、
      、部分所示四百萬元。詎買受土地後約十一個月，雖該土地尚未賣出，原告
      卻於八十二年五月二十五日要求結算投資款，其開立「應付利息計算方式」清
      單載明：被告應返還本金五百萬元及利息七十一萬九千元（以年息百分之二十
      六點八計算利息），又被告前於八十一年十二月二十四日返還三百萬元，八十
      二年五月二十五日返還二百五十二萬元（含利息五十二萬元），尚積欠一十九
      萬九千元等字樣，顯見兩造已於八十二年五月二十五日結算所有債權、債務關
      係，且因被告已清償積欠原告款項，原告前於八十一年九月二十五日登記為上
      開二筆土地之最高限額抵押權人，嗣於八十一年十二月十四日因清償被告而塗
      銷該抵押權設定登記。
（二）否認原告主張之、、、、部分借款，原告曾於八十一年十二月十一
      日出具「甲○○匯款日期明細」，其上所載四百萬元足可證明當時被告只積欠
      原告四百萬元，而原告所主張之、、部分之日期，均在出具明細表之八
      十一年十二月十一日之前，原告既未將、、所示金額記載在上開明細表
      內，顯見兩造並無此部分債權、債務存在，原告應另行舉證證明此借款。又原
      告所主張、部分，原告係匯款至被告配偶曾月菊帳戶內，乃因兩造共同投
      資承購坐落於新竹縣芎林鄉○○○段第二七六之一、二七六之二地號（重測後
      為新竹縣芎林鄉○○段三一六、三一八地號）土地，及門牌號碼新竹縣芎林鄉
      石潭村六鄰石碧潭七五之一七號房屋，此即兩造於八十三年一月十六日簽立協
      議書之投資案，該投資案之投資總額約二千二百萬元，而原告依約應出資約一
      千一百萬元，其透過訴外人曾月菊帳戶支付其中二百五十二萬元，此與被告無
      涉，並非被告之借款。
三、證據：提出應付利息計算方式清單、新竹縣橫山鄉○○○段矺子小段二九七、二
    九七之三地號土地登記簿謄本、甲○○匯款日期明細、新竹縣芎林鄉○○段三一
    六地號土地登記簿謄本、八十三年一月十六日協議書等件為證。
    理    由
甲、程序方面：訴狀送達後，原告不得將原訴變更，但被告同意者，不在此限，民事
    訴訟法第二百五十五條第一項第一款定有明文。本件原告起訴主張被告於八十一
    年六月二十九日、八十一年七月十六日、八十一年九月二十五日向原告借款四百
    萬元，訴請被告清償該四百萬元借款。嗣經被告提出清償五百五十二萬元之抗辯
    ，原告將原訴變更為主張被告向原告借款八次，共計九百五十七萬元，被告清償
    其中五百五十二萬元後，尚積欠四百零五萬元，訴請被告給付其中四百萬元，已
    據被告當庭表示同意原告為訴之變更（參本院卷九十一年四月二十三日言詞辯論
    筆錄），是認本件訴之變更於法相合，應予准許，合先敘明。
乙、實體方面：
一、原告主張被告乙○○自七十九年間起至八十二年十一月三十日止，連續向原告借
    款八次，共計九百五十七萬元，原告分別於八十一年六月二十九日，由台新國
    際商業銀行新莊分行匯款一百萬元至被告設於第一商業銀行竹東分行、帳號：0
    0000000000帳戶內；八十一年七月十六日，由台新國際商業銀行新
    莊分行匯款一百萬元至被告設於第一商業銀行竹東分行、帳號：0000000
    0000帳戶內；八十一年七月七日，在原告位於台北市士林區住處內，交付
    現金八十五萬元予被告收受；八十一年八月五日，在原告位於台北市士林區住
    處內，交付現金一百二十萬元予被告收受；八十一年九月二十五日，在被告位
    於新竹縣竹東鎮住處內，交付現金二百萬元予被告收受；八十二年八月十七日
    ，由台新國際商業銀行新莊分行匯款三十二萬元至被告配偶即訴外人曾月菊設於
    第一商業銀行竹東分行、帳號：00000000000帳戶內；八十二年十
    一月三十日，由台北區中小企業銀行士東分行匯款二百二十萬元至被告配偶詹月
    菊設於第一商業銀行竹東分行、帳號：00000000000帳戶內；被告
    於七十九年間參選省議員時，原告交付現金一百萬元予被告。被告先後於八十一
    年十二月二十四日清償三百萬元；於八十二年五月二十五日清償二百五十二萬元
    ，合計清償五百五十二萬元，尚積欠原告四百零五萬元等語。被告則自認向原告
    借款上開、、所示四百萬元，且已加計利息清償五百五十二萬元，否認原
    告主張之、、、、部分借款等語，資為抗辯。
二、原告所主張被告向其借款前開、、所示四百萬元部分之事實，已據其提出
    八十一年九月二十五日借據、八十一年六月二十九日匯款單、八十一年七月十六
    日匯款單等件為證，且為被告自認在借據上簽名、收受該四百萬元等情在卷（參
    本院卷九十一年一月二十二日、九十一年六月十一日言詞辯論筆錄），應認原告
    此部分之主張為真實。又被告先後於八十一年十二月二十四日向原告清償三百萬
    元；於八十二年五月二十五日向原告清償二百五十二萬元，合計清償五百五十二
    萬元等事實，此為兩造所不爭執，亦堪認為真實。
三、本件所應審究者，兩造間有無就原告所主張之、、、、部分成立消費
    借貸關係？茲分別敘述如下：
（一）按當事人主張有利於己之事實者，就其事實有舉證之責任，民事訴訟法第二百
      七十七條定有明文。
（二）原告主張被告向其借款前開、、所示三百零五萬元部分，固據原告提出
      台新國際商業銀行新莊分行存摺上載明八十一年七月七日提領八十五萬元、八
      十一年八月五日提領一百二十萬元之記錄為證，惟為被告所否認，辯稱：被告
      並未受到原告所主張之、、部分所示金額等語。查：
    １、按消費借貸，因金錢或其他代替物之交付而生效力，當時適用之修正前民法
        第四百七十五條定有明文，修正後現行同法第四百七十四條第一項亦同。查
        本件原告所提出台新國際商業銀行新莊分行存摺上，確有八十一年七月七日
        提領八十五萬元、八十一年八月五日提領一百二十萬元之記錄，核與其主張
        於前開、所示借款時間、數額相符，惟此存摺記錄僅能證明原告確於該
        時間提領該數額之事實。至原告有無將提領款項交付被告而成立消費借貸契
        約一節，業經本院依原告聲請而通知證人即原告之妻曾黃秀玉到場為證，惟
        該證人透過原告轉達其基於與被告兄妹情誼而不願到庭為證，經記明筆錄在
        卷，此外，原告始終未能提出具體證據以證實其交付前開、、所示三
        百零五萬元予被告之事實，自難為原告有利之認定，是認原告此部分之主張
        無理由，不應准許。
    ２、況觀諸原告自承親筆書寫之「應付利息計算方式」清單（參被告九十一年三
        月二十三日答辯狀附證二）上，記載「82.5.25付利息520000，尚有199000-
        請補發」及「註明5/25領252萬」之情，應認被告主張兩造於八十二年五月
        二十五日結算債權、債務關係之情，足以採信。縱認原告主張該清單僅係兩
        造協商結果，兩造既無履行也沒有簽字之情屬實，仍無影響本院認定兩造確
        實於八十二年五月二十五日結算，並由原告親筆書寫該清單之事實。次核算
        原告主張被告於八十二年五月二十五日前，共借貸前開、、、、
        、所示之七百零五萬元，此與原告書寫之清單記載本金四百萬元內容不符
        。此外，該清單記載；「(1)6/29+7/1=200萬，至82.5/25=約11月，按每月
        44000，計約付48萬44。(2)7/16=200萬，至12/24=約5月又10天，按每月
        44000x5月又1/3，計約23萬5千。(1)+(2)=719000，82.5.25付利息520000，尚
      　有199000-請補發」，足見原告係計算本金四百萬自借款日起分別至被告於
    　　（八十一年）十二月十四日、（八十二年）五月二十五日清償日止之利息，
    　　佐以被告繳付其中五十二萬元利息之情，顯然原告有收受借款利息之約定或
        習慣，倘若被告於八十二年五月二十五日尚積欠原告七百零五萬元，原告竟
        僅計算其中四百萬元之利息，而絲毫未就四百萬元以外之借款本金、利息有
        所記載，所為與常情及其收取借款利息之習慣不符，是由原告所書寫之利息
        清單觀之，益徵難認原告借款前開、、所示三百零五萬元予被告之事
        實。
（三）原告另主張被告向其借款前開、所示二百五十二萬元部分，固據原告提出
      八十二年八月十七日匯款單、八十二年十一月三十日匯款單為證，惟均為被告
      所否認，辯稱：原告係將、所示二百五十二萬元，匯款至被告配偶曾月菊
      帳戶內，此乃兩造共同投資承購坐落於新竹縣芎林鄉○○○段第二七六之一、
      二七六之二地號（重測後為新竹縣芎林鄉○○段三一六、三一八地號）土地，
      及門牌號碼新竹縣芎林鄉石潭村六鄰石碧潭七五之一七號房屋，此即兩造於八
      十三年一月十六日簽立協議書之投資案，該投資案之投資總額約二千二百萬元
      ，而原告依約應出資約一千一百萬元，其透過訴外人曾月菊帳戶支付其中二百
      五十二萬元，此與被告無涉，並非被告之借款等語。經查：觀諸原告提出之八
      十二年八月十七日匯款單、八十二年十一月三十日匯款單，其上均載明收款人
      為曾月菊，殊難以之逕認兩造就此部分成立消費借貸契約，且殊不論被告抗辯
      原告所匯款之前開、所示二百五十二萬元為原告依八十三年一月十六日協
      議書之應出資額屬實與否，原告本應就其主張借貸前開、所示二百五十二
      萬元予被告之有利事項，負舉證之責，然原告始終未舉證以證實其說，是認原
      告此部分之主張無理由，不應准許。
四、綜上所述，原告主張被告借貸前開、、所示四百萬元部分，及被告清償五
    百五十二萬元，均堪認為真實。至原告主張被告另借貸前開、、、、
    所示五百五十七萬元，本於消費借貸之法律關係，訴請被告給付其中四百萬元部
    分，為無理由，應予駁回。
五、原告受敗訴判決，其假執行之聲請即失所依據，應併予駁回。
六、本件判決之基礎已臻明確，兩造其餘攻擊、防禦方法及舉證，經本院審酌後，均
    與判決結果無影響，爰不一一予以論列，附此敘明。
七、結論：原告之訴為無理由，依民事訴訟法第七十八條，判決如主文。
中　　　華　　　民　　　國　　九十一　　年　　　八　　　月　　二十二　　日
                                  臺灣新竹地方法院民事第一庭
~B法　　　官　黃美文
右為正本係照原本作成。
如對本判決上訴，須於判決送達後廿日內向本院提出上訴狀。
~B法院書記官　洪木志
中　　　華　　　民　　　國　　九十一　　年　　　八　　　月　　二十六　　日
